臺灣桃園地方法院民事判決　　　九十五年度訴字第二一０四號
原　　　告　丙○○
　　　　　　乙○○
共　　　同
訴訟代理人　吳上晃　律師
複　代理人　王怡今　律師
被　　　告　甲○○
訴訟代理人　吳恩篤　律師
複　代理人　陳鼎正　律師
上列當事人間請求清償債務事件，於民國九十六年七月十七日言
詞辯論終結，本院判決如下：
    主      文
被告應給付原告丙○○新臺幣陸拾捌萬貳仟元，其中新臺幣陸拾
壹萬元，自民國九十年三月十日起至清償日止，按週年利率百分
之十二計算之利息。
被告應給付原告乙○○新臺幣壹拾柒萬元，暨自民國九十年三月
十日起至清償日止，按週年利率百分之十二計算之利息。
原告乙○○其餘之訴駁回。
訴訟費用由被告負擔肆分之參，餘由原告乙○○負擔。
本判決第一項，於原告丙○○以新臺幣貳拾參萬元為被告供擔保
後得假執行；但被告得以新臺幣陸拾捌萬貳仟元為原告供擔保後
免為假執行。
本判決第二項得假執行；但被告得以新臺幣壹拾柒萬元為原告供
擔保後免為假執行。
原告乙○○其餘假執行之聲請駁回。
　　事實及理由
一、按訴狀送達後，原告不得將原訴變更或追加他訴。但擴張或
    減縮應受判決事項之聲明者，不在此限。民事訴訟法第二百
    五十五條第一項但書第三款定有明文。查，本件原告起訴時
    原係聲明請求被告應給付原告丙○○新臺幣（下同）六十八
    萬二千元、原告乙○○四十五萬元，及均自民國九十一年十
    月十日起至清償日止，按週年利率百分之十二計算之利息等
    語，嗣於九十六年四月十六日具狀將原告丙○○之利息請求
    部分，變更為僅就本金中之六十一萬元，請求自九十年三月
    十日起算，另將原告乙○○之利息請求部分，變更自九十年
    三月十日起算，核屬減縮或擴張應受判決事項之聲明，揆諸
    前開法文，尚無不合，應予准許。
二、原告主張：（一）被告與原告乙○○係鄰居兼好友，原告胡
    燕胡則為原告乙○○之父。緣被告於八十六年間積欠他人賭
    債約二百多萬元，乃委請原告乙○○居中協調而以一百二十
    萬元解決，惟被告沒錢遂向原告乙○○商量借貸，原告乙○○乃先後二次標得互助會款合計一百一十萬元借給被告償還
    賭債，原告乙○○共繳四十五萬元活會款，得標後繳納死會
    款，不足部分向原告丙○○調借六十一萬元。嗣因被告遲未
    清償上開借款，經兩造於八十八年十月間結算後，被告尚積
    欠原告丙○○六十一萬元及利息七萬二千元，另積欠原告乙○○四十五萬元，經兩造同意後，以上開欠款及積欠之利息
    作為消費借貸之標的，另成立合意的消費借貸，被告乃書立
    內容記載彼分別向原告乙○○、丙○○借到四十五萬元、六
    十一萬元，借貸期間自八十八年十月十日起至九十一年十月
    九日止，被告並應按月給付利息一萬零六百元予原告等語之
    借據（下稱第一份借據）乙紙與原告，以及簽署內容記載其
    向原告丙○○借到七萬二千元，並應自八十八年十一月十日
    起，於每月十日清償六千元予原告丙○○，還款期間為一年
    等語之借據（下稱第二份借據）乙紙與原告丙○○，復簽發
    面額各為六十一萬元、四十五萬元之本票二紙分別交付原告
    丙○○、乙○○，並提供其所有坐落桃園縣楊梅鎮○○○段
    第二０五之二號土地之應有部分六分之二，設定本金最高限
    額一百五十萬元之抵押權，以擔保前開債務，並委請證人即
    代書丁○○辦理上開抵押權設定登記在案。被告所簽署之借
    據上既已載明「借到」等語，自屬彼已收到借款，且兩造間
    之消費借貸，為合意的消費借貸，已如前述，被告如否認有
    收到借款，或主張係賭債，自應由被告就此等之事實負舉證
    責任。另被告係有相當社會經驗之建築包商，倘若原告丙○○主張之六十一萬元，係四十五萬元賭債加計利息而成，衡
    情被告只應簽署六十一萬元之借據及本票，焉會簽署第一份
    借據及面額合計一百零六萬元之本票二紙，故被告抗辯原告
    丙○○主張之六十一萬元部分，係積欠四十五萬元賭債附加
    利息而成云云，顯與常情不符，應無可採。（二）關於被告
    主張抵銷部分，原告丙○○自認於八十八年十一月十五日及
    八十九年二月四日各收到一萬六千六百元，於九十年八月三
    日收到五千元，另於九十一年二月九日、九十三年五月十八
    日、九十三年六月二十日、九十三年七月二十日、九十三年
    八月二十日、九十三年十月七日及九十四年二月八日各收到
    二萬元，以上合計為十七萬八千二百元，惟此係被告用以清
    償第一份借據所載自八十八年十月十日起至九十年三月九日
    止之利息債務，而非本金債務，被告否認此為利息，並不足
    採。另原告乙○○自認積欠被告工程款十三萬元，但非十五
    萬元，否認被告所提請款單為真正，此外，被告確曾代原告
    乙○○繳納互助會款十五萬元，是以原告乙○○對被告主張
    抵銷二十八萬元不爭執，逾上開金額部分，應由被告負舉證
    責任。（三）綜上所述，爰依消費借貸之法律關係而提起本
    件訴訟等語。並聲明請求：（一）被告應給付原告丙○○六
    十八萬二千元，及其中六十一萬元自九十年三月十日起至清
    償日止，按週年利率百分之十二計算之利息；（二）被告應
    給付原告乙○○四十五萬元，及自九十年三月十日起至清償
    日止，按週年利率百分之十二計算之利息；（三）願以現金
    或同額之銀行可轉讓定期存單供擔保，請准宣告假執行。
三、被告則以：（一）八十六年十二月底，被告與原告乙○○前
    往新竹縣湖口營區附近某民宅賭博，被告除輸掉現款外，並
    積欠原告乙○○賭債四十五萬元未還，至八十八年間原告乙○○向被告追討該四十五萬元賭債，被告無法給付，乃於八
    十八年十月十日簽發面額四十五萬元之本票乙紙交付原告乙○○收執，不意原告乙○○稱四十五萬元二年未還加上利息
    應還六十一萬元，由彼向原告丙○○借貸，而由被告負責清
    償，被告遂再簽發面額六十一萬元之本票乙紙交付，並於八
    十八年十月十三日在原告丙○○住宅由證人丁○○寫妥第一
    份及第二份借據，再由被告分別在該借據上簽名並捺指印後
    交付原告收執，是原告並無交付被告四十五萬元及六十一萬
    元，而被告積欠原告乙○○四十五萬元既為賭債，原告丙○○所主張之六十一萬元及七萬二千元，則係經由上開四十五
    萬元賭債附加利息而成，亦為延伸賭債，依最高法院二十年
    上字第三九九號判例意旨，被告無清償義務。縱使被告所簽
    署之借據上，已經載明「借到」借款，惟均未經載明所借款
    額，當日親收足訖，自不能證明原告確有交付被告六十一萬
    元及四十五萬元之事實，原告仍應就借款交付之事實負舉證
    責任。（二）被告積欠原告乙○○四十五萬元賭債，並已自
    八十八年十一月十五日起至九十四年二月八日止，陸續交付
    合計十七萬八千二百元之現金與原告丙○○，以清償部分本
    金，被告每月所支付之金額均超過第一份借據所載每月利息
    一萬零六百元，益徵被告所支付之十七萬八千二百元並非利
    息。另被告於九十三年間承攬原告乙○○之廁所水泥工程之
    工程款為十八萬五千元，原告乙○○於被告依約完工後僅給
    付被告三萬五千元，尚餘十五萬元言明自被告所積欠之四十
    五萬元抵扣，並由被告代原告乙○○繳納互助會款共計十五
    萬元，以上被告已清償四十七萬八千二百元，是以被告與原
    告乙○○間四十五萬元之債務關係業經被告清償而消滅，原
    告自無任何請求權等語資為抗辯。並答辯聲明：（一）原告
    之訴及假執行之聲請均駁回。（二）若受不利判決，願供擔
    保請准宣告免為假執行。
四、兩造不爭執之事實：
（一）原告共同執有被告於八十八年十月十三日所簽署內容記載
      其分別向原告乙○○、丙○○借到四十五萬元、六十一萬
      元，借貸期間自八十八年十月十日起至九十一年十月九日
      止，被告並應按月給付利息一萬零六百元予原告等語之第
      一份借據乙紙。
（二）原告丙○○執有被告於八十八年十月十三日所簽署內容記
      載其向原告丙○○借到七萬二千元，並應自八十八年十一
      月十日起，於每月十日清償六千元予原告丙○○，還款期
      間為一年等語之第二份借據乙紙。
（三）被告自八十八年十一月十五日起至九十四年二月八日止，
      陸續交付合計十七萬八千二百元之現金予原告丙○○；另
      代原告乙○○繳納互助會款合計十五萬元。
（四）被告於九十三年間承攬原告乙○○之廁所水泥工程，原告
      乙○○於被告依約完工後已給付被告工程款三萬五千元。
五、原告主張被告前向原告二人借貸款項未為清償，經兩造於八
    十八年十月間結算後，被告尚積欠原告丙○○六十一萬元及
    利息七萬二千元，另積欠原告乙○○四十五萬元，嗣經兩造
    合意以上開欠款及積欠之利息作為消費借貸之標的，另成立
    消費借貸契約後，被告仍未依約償還等語，此為被告所否認
    ，並以事實及理由欄三之（一）所載等語置辯，經查：
（一）原告上開主張，業據其提出形式真正性不為被告所否認之
      借據二紙為證，核復與證人即簽立上開借據時在場見證之
      丁○○於本院九十六年五月二十一日行言詞辯論程序時證
      述：「（本院提示系爭借據二紙，並質以證人有無看過？
      ）有見過，當時於八十八年十月十三日當日，原告丙○○
      先生約我到他家，他說他與被告有金錢糾紛，說要簽借據
      及作抵押權設定，當時原告乙○○先生印象中也有在場，
      但是一下就離開，主要都是我與原告丙○○、被告三人在
      談，當時他們雙方在談時沒有談到借錢的原因，只有確認
      被告分別積欠原告二人合計新台幣一百零六萬元，第二紙
      借據部分應是被告積欠原告一百零六萬元，但被告二年未
      清償利息，所以被告才去簽了第二份的借據當作借款補償
      。（本院繼質以既然該一百零六萬元是欠原告二人，而第
      二份借據為何只寫欠丙○○？）這我不清楚原因，我是按
      照他們意思寫的。（本院質以當時在簽借據時，有無聽到
      任何一造說到這筆錢是與賭債有關係？）沒有。．．．（
      被告訴訟代理人質以簽借據時主要是由何人口述？）是原
      告丙○○與被告的共同意思，而且被告當時同意提供不動
      產作為擔保，約於一的禮拜後被告提供不動產權狀供我們
      完成設定。（被告訴訟代理人請求提示原證三之本票二紙
      ，並質以本票簽發日是八十八年十月十日，而借據所示日
      期為何是在八十八年十月十三日才簽訂？）我去時有看到
      這兩張本票，但票是在我去之前就被原告持有或是現場才
      簽的我不清楚，有可能雙方在八十八年十月十日就先簽好
      。」等語相符，堪信為真實。
（二）被告雖以系爭借據簽發之原因實係賭債，且原告既主張本
      案原因事實為消費借貸，其除證明兩造有消費借貸合意外
      ，亦應就借貸款項之交付負舉證之責云云，惟：
    １按民事訴訟法第二百七十七條前段規定：「當事人主張有
      利於己之事實者，就其事實有舉證之責任。」；而當事人
      主張有金錢消費借貸關係存在，須就其發生所具備之特別
      要件即金錢交付及借貸意思表示一致，負舉證之責任，此
      固為最高法院八十一年度臺上字第二三七二號判決所明示
      。然「私文書經本人或其代理人簽名、蓋章或按指印或有
      法院或公證人之認證者，推定為真正」，民事訴訟法第三
      百五十八條第一項定有明文。本件原告上開主張，業據其
      提出形式真正性不為被告所否認之借據二紙為證，而觀諸
      系爭借據二紙內容，其上已明載被告均已借到各該借據上
      所示之款項無訛，是以原告有無必要再就款項之交付負舉
      證之責，已不無疑義。
    ２再者，債務人與債權人成立新債務，同時消滅舊債務之契
      約，為債之更改。本件原告所援為依據者，固係兩造於八
      十八年十月十三日所合意成立之消費借貸關係，然該消費
      借貸成立之緣由，乃被告前向原告二人借貸款項未為清償
      ，經兩造於八十八年十月十三日間結算後，確認被告尚積
      欠原告丙○○六十一萬元及利息七萬二千元，另積欠原告
      乙○○四十五萬元，乃再經兩造合意以上開欠款及積欠之
      利息作為消費借貸之標的，另成立本案消費借貸契約等情
      ，已詳如前述，準此，揆諸上開說明，本件系爭消費借貸
      關係之成立，既係兩造合意所為債之更改，換言之，雙方
      於八十八年十月十三日本即無款項之交付，原告自無庸舉
      證系爭消費借貸款項交付之必要。
    ３至被告雖另抗辯系爭借據簽發之原因實係賭債云云，惟被
      告迄至本院言詞辯論終結前，並未提出任何積極事證以實
      其說，其空言抗辯，自無足採。
六、按消費借貸之借用人應於約定期限內，返還借用物種類、品
    質、數量相同之物；另遲延之債務，以支付金錢為標的者，
    債權人得請求依法定利率計算之遲延利息，但約定利率較高
    者，仍從其約定利率，民法第四百七十八條、第二百二十九
    條第一項及第二百三十三條第一項分別定有明文。承上所述
    ，原告二人分別與被告間有六十八萬二千元、四十五萬元之
    消費借貸關係存在，而兩造約定被告應就上開金額中六十一
    萬元（原告丙○○）、四十五萬元（原告乙○○），應自八
    十八年十月十日起至清償日，按週年利率百分十二計算之利
    息，亦為被告訴訟代理人於本院九十六年七月十七日行言詞
    辯論程序時所不爭執，則原告分別請求被告給付原告丙○○
    六十八萬二千元，及其中六十一萬元自九十年三月十日起至
    清償日止，按週年利率百分之十二計算之利息；另應給付原
    告乙○○四十五萬元，及自九十年三月十日起至清償日止，
    按週年利率百分之十二計算之利息，應屬有據。被告雖另抗
    辯其為系爭借貸關係，曾自八十八年十一月十五日起至九十
    四年二月八日止，陸續清償本金合計十七萬八千二百元之現
    金予原告丙○○云云，惟查清償人所提出之給付，應先抵充
    費用，次充利息，次充原本，民法第三百二十三條前段所明
    定，本件兩造間之消費借貸債務，為被告應合計給付原告一
    百零六萬元，及自八十八年十月十日起至清償日止，按週年
    利率百分之十二之利息，已如前述，依此計算至九十年三月
    九日止，被告應合計給付原告十八萬零二百元之利息（1,06
    0,000x12%x(12+5)/12=180,200） ，今原告主張被告所提出
    之給付十七萬八千二百元，應依上開法文優先抵充前述之利
    息，自屬合法，是以被告此部分之抗辯，洵屬無據。
七、再按二人互負債務，而其給付種類相同，並均屆清償期者，
    各得以其債務，與他方債務相抵銷，民法第三百三十四條可
    資參照。本件被告因消費借貸法律關係，雖對原告乙○○有
    給付四十五萬元之義務，惟原告乙○○自承被告前代其繳納
    互助會款合計十五萬元及尚積欠被告承攬報酬十三萬元，合
    計負欠被告二十八萬元，被告與原告乙○○所互負之債務，
    給付種類均為金錢債權，且已屆清償期，又無其他不適合抵
    銷之情狀，被告主張上開債務相互抵銷，核無不合應予准許
    。準此計算結果，被告尚應依消費借貸法律關係，給付原告
    乙○○十七萬元。至被告復抗辯其與原告乙○○間承攬關係
    ，雙方約定之報酬應為十八萬五千元，於扣除原告乙○○已
    清償之三萬五千元後，原告乙○○尚積欠十五萬元云云，並
    提出請款單影本為證，惟：被告上開抗辯，業為原告堅詞否
    認在案，而觀諸被告所提出之請款單影本上，雖確明載報酬
    為十八萬五千元，然該請款單為被告所自行製作，原告乙○○並無於其上為任何認可或簽收之記錄，自難以此據為被告
    有利之證據，此外，被告並未提出任何積極事證以佐其說，
    其空言抗辯，要難採信。
八、綜上所述，原告依消費借貸之法律關係，請求被告分別給付
    如主文第一項、第二項所示金額及遲延利息之範圍內，為有
    理由，應予准許。其餘逾上開部分之請求，為無理由，應予
    駁回。
九、本件原告二人勝訴部分，兩造均陳明願供擔保請求為假執行
    及免為假執行等語，惟本件關於原告乙○○請求被告給付部
    分尚未逾五十萬元，本院爰依民事訴訟法第三百八十九條第
    一項第五款規定職權宣告為假執行，並就原告丙○○、被告
    聲請部分，分別酌定相當擔保金額准許之；至原告乙○○受
    敗訴判決部分，其假執行之聲請，自失所附麗，應予駁回。
    末以，本件事證已臻明確，兩造其餘攻擊防禦方法，核與判
    決結果無影響，毋庸再予一一論述，附此敘明。
據上論結，本件原告乙○○之訴為一部有理由，一部無理由，原
告丙○○之訴為有理由，依民事訴訟法第七十九條、第七十八條
、第三百八十九條第一項第五款、第三百九十二條第二項、第三
百九十條第二項，判決如主文。
中　 華 　民 　國 　九十六 　年　 七 　月　  三十一 　日
                         民事第二庭  法　官　石有為
以上正本係照原本作成。
如對本判決上訴，須於判決送達後二十日內向本院提出上訴狀。
                                     書記官　黃珮娟
中　 華 　民 　國 　九十六 　年　 七 　月　  三十一 　日
